【裁判字號】    88,交易,381
【裁判日期】    890107
【裁判案由】    過失傷害
【裁判全文】
臺灣臺北地方法院刑事判決                        八十八年度交易字第三八一號
    公  訴  人  臺灣臺北地方法院檢察署檢察官
    被      告  乙○○
    選任辯護人  曾大中律師
右列被告因過失傷害案件，經檢察官提起公訴（八十八年度調偵字第四０五號），本
院判決如左：
    主      文
乙○○無罪。
    理      由
一、公訴意旨略以：被告乙○○於民國八十七年十月二十一日下午三時三十分許，騎
    乘車牌ＡＷＵ－三０五號重型機車，沿台北市○○路由北往南方向行駛（檢察官
    於起訴書誤載為由東往西方向行駛，應予更正），途經台北市○○區○○路與南
    昌街交岔路口，原應注意車前狀況，隨時採取必要之安全措施，而依當時情狀亦
    非不能注意，竟疏未注意由丙○○騎乘之車牌ＫＧＡ－二一一號重型機車在其前
    方同向行駛，正在左轉往南昌路，致其機車前方不慎自後撞及丙○○機車左側中
    間，丙○○因而左脛腓骨開放性骨折等語，因認被告乙○○涉有刑法第二百八十
    四條第一項前段之過失傷害罪嫌。
二、按犯罪事實應依證據認定之，無證據不得推定其犯罪事實。又不能證明被告犯罪
    者，應諭知無罪之判決，刑事訴訟法第一百五十四條、第三百零一條第一項分別
    定有明文。又事實之認定，應憑證據，如未能發現相當證據，或證據不足以證明
    ，自不能以推測或擬制之方法，為裁判基礎（最高法院四十年台上字第八六號判
    例參照）。且認定犯罪事實所憑之證據，雖不以直接證據為限，間接證據亦包括
    在內，然而無論直接證據或間接證據，其為訴訟上之證明，須於通常一般之人均
    不致有所懷疑，而得確信其為真實之程度者，始得據為有罪之認定，倘其證明尚
    未達到此一程度，而有合理之懷疑存在而無從使事實審法院得有罪之確信時，即
    應由法院為諭知被告無罪之判決（最高法院七十六年台上字第四九八六號判例參
    照）。
三、本件公訴人認被告涉有前開犯行，其所依憑之證據及理由無非係以被告前開過失
    傷害之犯行已據告訴人丙○○指訴綦詳，並有道路交通事故調查報告表、交通事
    故談話紀錄表及記載告訴人丙○○受有前開傷害之驗傷診斷書為證，且被告於檢
    察官偵查中供稱其並未看見告訴人丙○○所騎乘之機車要左轉，足見被告確有未
    注意車前狀況之過失。
四、訊據被告固不否認有於前開時間騎乘前開車號機車於前揭地點與告訴人丙○○所
    騎乘之機車發生本件交通事故之事實，核與告訴人丙○○就此部分所供述之情節
    相符，並有卷附之道路交通事故調查報告表可稽，惟堅決否認有任何過失，辯稱
    ：是被害人闖紅燈違規轉彎，不是我去撞他，我絕對沒有過失等語。
五、本院經查：
  （一）本件告訴人丙○○與被告所騎乘機車於肇事前均係沿台北市○○路由北往南
        方向行駛，而南海路與係一由北往南方向之單行道，於肇事路段南海路共設
        有四個車道，而劃設於該四個車道上之標線，其中第Ａ車道係劃設有直行兼
        可右轉箭頭白色標線之車道（即最右側車道），第Ｂ及Ｃ車道係劃設直行箭
        頭白色標線之車道（即中間車道），而第Ｄ車道係劃設可左轉兼直行箭頭白
        色標線之車道（即最左側車道），此有前揭道路交通事故調查報告表及現場
        相片附本院卷可稽（本院卷第十五頁及第二五頁參照），而被告本係在第Ｂ
        車道上直行，告訴人本係在第Ａ車道上直行，業據被告及告訴人二人分別於
        警訊及於本院八十八年九月十三日調查時供述明確（本院卷第十六頁談話紀
        錄表及第四十頁正面訊問筆錄參照），而告訴人丙○○係直行南海路至與南
        昌街交岔路口時要左轉南昌街，故自前揭道路交通事故調查報告表所繪制現
        場圖中標示位置（即在第Ａ車道前方，於該交岔路口之西北角）要逕行左
        轉南昌路，亦業據告訴人丙○○於警訊時供明（前揭談話紀錄表參照），本
        院按道路交通安全規則第二條第一項第一款規定，該規則中所用汽車一詞定
        義，包括機器腳踏車在內，又「汽車行駛至交岔路口，其行進、轉彎應依左
        列規定：．．．五、四車道以上或同向二車道道路，欲左轉彎時，應距交岔
        路口三０公尺前換入內側車道或左轉車道。」道路交通安全規則第一百零二
        條第一項第五款定有明文，是告訴人丙○○騎乘機車沿設有四個同向車道之
        南海路直行至與南昌街交岔路口，欲左轉南昌街，依前揭道路交通安全規則
        第一百零二條第一項第五款規定，其應在該交岔路口三十公尺前即在前述第
        Ｄ車道行駛左轉，而不可在最右側之第Ａ車道前逕行左轉，故告訴人丙○○
        在上開肇事交岔路口標示為之處轉彎，已先有明顯違反前揭道路交通安全
        規則第一百零二條第一項第五款規定。
  （二）次查告訴人丙○○於本院八十八年九月十三日調查時供稱其本身僅持有輕型
        機車駕駛執照，並未考領有重型機車駕駛執照，且其當日係騎乘重型機車與
        被告發生車禍（本院卷第四十頁正面訊問筆錄參照），則依附最高法院八十
        七年度台上字第三二九五號判決「道路交通管理處罰條例第八十六條第一項
        所稱汽車駕駛人【無照駕車】，除同條例第二十一條第一項第一款所定【未
        領有駕駛執照駕車】外，應包括持較低等級車纇之駕駛執照而駕駛較高等級
        車類之情形在內。」所揭示之旨，告訴人丙○○僅領得較低等級之輕型機車
        駕駛執照，在未取得重型機車駕駛執照之情況下，卻駕駛較高等級之重型機
        車，核諸前揭最高法院判決意旨，本件告訴人丙○○係無照駕駛而生本件事
        故亦可堪認定（其實依道路交通安全規則第六十一條規定，縱係領有聯結車
        、大客車、大貨車、小型車之駕駛執照者亦僅能駕駛輕型機器腳踏車，而不
        得逕予駕駛重型機車，故欲在道路上騎乘重型機車非領得有重型機車駕駛執
        照不可，而無有以其他駕駛執照為之代替之可能，應併予敘明）。
  （三）再查本件事故發生之台北市○○街與南海路口係一設有燈光號誌（即紅綠燈
        ）管制四方車輛、行人行進之路口，有前揭道路交通事故調查報告表及現場
        相片附本院卷可稽（本院卷第十五頁及第二五頁參照），而據現場目擊證人
        即台北市政府警察局中正第二分局南昌街派出所員警甲○○於本院八十八十
        二月二十四日調查時供稱：（問：有無目睹本件事故？）有。當天我是南昌
        街派出所值班檯勤務，值班檯是面對門口，我聽道撞擊聲抬頭看見被告與被
        害人的車子成垂直狀態碰撞，何人違反交通號誌，因為我的位置看不見號誌
        ，所以不清楚，不過我看到事故當時被告車行方向（本院按指南海路）的車
        道上的車都在走，橫向（南昌街）的車道沒有車在走（當日訊問筆錄參照）
        ，則由證人甲○○上開供述以觀，其雖無親眼目睹被告與告訴人丙○○二人
        係孰違反號誌管制闖紅燈，惟其既目睹被告所騎乘機車與告訴人丙○○所
        騎乘機車係成垂直狀態相撞擊、被告行向之其他車輛在行進通過路口，告
        訴人丙○○行向並未有車輛行進通過路口，則本件事故之所以發生，告訴人
        丙○○有違反號誌管制闖紅燈之事實，洵堪認定，蓋被告所騎乘機車與告訴
        人丙○○所騎乘機車既係成垂直狀態相撞擊，顯見其二人中一定有一人違反
        號誌管制，而事故發生當時被告行向之其他車輛仍在行進通過路口，告訴人
        丙○○行向並未有車輛行進通過路口，顯見係告訴人丙○○違反號誌管制闖
        紅燈，否則不會有被告行向之其他車輛仍在行進通過路口，而告訴人丙○○
        行向未有其他車輛行進通過路口之理。
  （四）如前所述，本件車禍事故之所以發生乃告訴人丙○○有左轉彎未先駛入最左
        左側車道、無照駕駛及闖紅燈之過失所致，對此經本院將本件事故發生之原
        因送請台北市車輛行車事故鑑定委員會鑑定結果，該委員會亦認告訴人丙○○確有左轉彎未先駛入最左側車道、無照駕駛之過失，有該委員會出具之鑑
        定意見書一份附本院卷可稽（至該委員會之所以未認定告訴人丙○○有闖紅
        燈之過失，乃本院將全案卷證送請其鑑定時，尚未對證人甲○○為訊問，故
        於該委員會鑑定之時卷宗內並無是項證據資料之故，必須說明），是公訴人
        認告訴人丙○○係自南海路左轉南昌街時為被告所撞及已與卷存證據資料不
        符，而「汽車駕駛人雖可信賴其他參與交通之對方亦能遵守交通規則，同時
        為必要之注意，謹慎採取適當之行動，而對於不可知之對方違規行為並無預
        防之義務，然因對於違規行為所導致之危險，若屬可預見，且依法律、契約
        、習慣、法理及日常生活經驗等，在不超越社會相當性之範圍應有注意之義
        務者，自仍有以一定之行為避免結果發生之義務。因此，關於他人之違規事
        實已極明顯，同時有充足之時間可採取適當之措施以避免發生交通事故之結
        果時，即不得以信賴他方定能遵守交通規則為由，以免除自己之責任。」，
        業經最高法院著為該院七十四年臺上字第四二一九號判例，是由最高法院上
        開判例意旨以觀，如行為人對於無預見且無充足之時間可採取適當之措施以
        避免發生交通事故之結果，即難繩之以行為人過失傷害他人或過失致人於死
        之罪責，如前所述，依證人甲○○之證言，本件車禍係因告訴人丙○○因先
        自南海路由北往南方向直行至與南昌街交岔路口時，先停於該路口之西北角
        ，再由南昌街由西往東方向闖紅燈要橫越南海路，故與被告所騎乘沿南海路
        由北往南方向直行之機車成垂直狀態方生碰撞，而非公訴人於起訴書所載之
        「被告自後撞及與其前方【同向行駛】之告訴人丙○○」，則被告騎乘機車
        沿南海路直行，於綠燈之狀態下要通過該交岔路口，當能信賴南昌街之車輛
        不會闖紅燈通過該路口，何能預見告訴人丙○○會自該路口闖紅燈要自南昌
        街橫越南海路，而本件又無有認定被告有超速行駛之證據資料（詳後述），
        自難認被告有如公訴人所認有「未注意車前狀況自後追撞與其前方【同向行
        駛】之告訴人丙○○」之過失。
  （五）末查台北市車輛行車事故鑑定委員會就本件事故發生原因所為鑑定結果，就
        被告部分雖記載有：超速行駛（自稱五十至六十公里）之過失，惟其所依憑
        之證據乃為被告於案發後之警訊筆錄中自承其於肇事當時之時速為五十至六
        十公里，已超越肇事路段之時速限制四十公里為據（本院卷第十六頁正面談
        話紀錄表參照），姑不論衡諸一般國民生活經驗法則，在道路上駕駛汽車或
        騎乘機車，駕駛人所隨時注意者乃所駕駛車輛之前後左右車行狀況，鮮有隨
        時注意自己所駕駛汽車或騎乘機車之時速碼錶之駕駛狀態，而只有偶而會去
        注意時速碼錶，故發生交通事故後，行為人所自稱其於肇事當時之時速為若
        干之供述，是否真與事實相符，已堪存疑，且按被告於警訊時稱其於案發當
        時之時速為五十至六十公里之陳述，該項陳述依學者之見解已屬刑事被告對
        於犯罪事實中之構成要件事實一部承認自己刑事責任之供述，而屬於自白之
        範圍（卷附日本學者河上和雄著【自白】一書第一頁至第四頁參照，蓋交通
        事故刑事案件，行為人有無超速行駛之過失，其構成要件之內涵全部乃行為
        人有本應注意依道路交通安全規則之規定之速度行駛，而能注意竟疏未注意
        超速，故行為人自承超速行駛，乃僅為行為人自承疏未注意超速行駛而已，
        尚未屬對於構成要件全部之事實為自白），是被告於訴訟上或訴訟外就其有
        無違反道路交通安全規則規定所為對己不利之陳述，該陳述既屬自白，法院
        於訴訟上即須依刑事訴訟法第一百五十六條第一項「被告之自白，非出於強
        暴、脅迫、利誘、詐欺、違法羈押或其他不正之方法，且與事實相符者，得
        為證據。」及第二項「被告之自白，不得作為有罪判決之唯一證據，仍應調
        查其他必要之證據，以察其是否與事實相符。」規定，於卷存證據資料內另
        有其他客觀積極證據足以補強被告所做該對己不利之自白，法院方得憑被告
        該對己不利之自白及其他補強證據認定行為人確有違反道路交通安全規則各
        該條文規定之違規行為，經查本件道路交通事故調查報告表之現場圖中並未
        有被告所騎乘機車留於本件事故現場之煞車痕，而僅有被告與告訴人丙○○
        所騎乘機車二車倒地之後刮地痕為九點三公尺之記載（本院卷第十五頁參照
        ，於此必須請告訴人注意者乃上開現場圖中之刮地痕之記載係被告與告訴人
        所騎乘機車二車倒地後之刮地痕，並非告訴人所騎乘機車倒地後之刮地痕，
        故告訴人丙○○於本院審理時一再堅指該刮地痕為其所騎乘機車島地後所單
        獨留下乙節，尚卷存證據資料不符），然並無任何客觀之科學數據可以推論
        被告與告訴人所騎乘機車於發生碰撞後留有上開九點三公尺之刮地痕一定係
        被告騎乘機車以五十至六十公里之速度行駛與告訴人所騎乘機車發生擦撞而
        生，是於本件卷存證據資料內，對於該委員會所認定被告有超速行駛之事實
        ，實僅有被告於案發後之一份警訊筆錄而已，而別無其他積極之客觀補強證
        據得以證明被告於該訴訟外所做對己不利之自白為屬真實（本院亦無蒐集其
        他證據以資認定被告有無超速行駛事實之義務，最高法院八十七年度台非字
        第一號判決可資參照），核諸前揭說明，本院自難單憑被告前開於訴訟外所
        做之對己不利自白，而在別無其他積極客觀補強證據可資證明被告該對己不
        利之自白為屬實在之情況下遽認被告確有超速行駛，應併予說明。
六、綜上所述，公訴人認被告所涉有之刑法第二百八十四條第一項前段之過失傷害罪
    罪嫌，尚與事實有間，此外復查無其他積極證據足資證明被告有何公訴人所指之
    上開犯行，既不能證明被告犯罪，核諸前揭說明，自應由本院為被告無罪之諭知
    。
據上論斷，應依刑事訴訟法第三百零一條第一項，判決如主文。
中      華      民      國    八十九    年      一      月      七      日
                                      臺灣臺北地方法院交通法庭
                                          法  官  葉  建  廷
右正本證明與原本無異。
如不服本判決，應於判決送達後十日內向本院提出上訴狀 (應附繕本) ，上訴於臺灣
高等法院。
                                          書記官   張  三  娘
中      華      民      國      八十九   年      一      月     十四    日


司法院資訊處製作；財團法人民間司法改革基金會備份。
